【裁判字號】    98,簡上,225
【裁判日期】    980819
【裁判案由】    傷害
【裁判全文】
臺灣臺北地方法院刑事判決             98年度簡上字第225號
上  訴  人  臺灣臺北地方法院檢察署檢察官
上  訴  人
即  被  告  甲○○
上列上訴人等因家庭暴力之傷害案件，不服本院臺北簡易庭98年
度簡字第1092號中華民國98年4月29日所為第一審刑事簡易判決
（原聲請簡易判決處刑案號：97年度偵續字第809號），提起上
訴，本院管轄之第二審合議庭判決如下：
    主  文
上訴均駁回。
    事  實
一、甲○○與丙○○係夫妻，為家庭暴力防治法第3條第1款所定
    之家庭成員關係。甲○○於民國97年6月9日19時許（聲請簡
    易判決處刑書誤載為20時10分），在臺北縣新店市○○路○
    段175號8樓之住處，因洗衣機故障而與丙○○口角後，因與
    丙○○互相毆打致其成傷（丙○○涉嫌傷害部分，業經臺灣
    高等法院以98年度上易字第357號判決判處拘役50日確定）
    ，而基於傷害他人身體之犯意，徒手毆擊丙○○頭部，並以
    手捏丙○○臉部嘴唇部位，腳踢右大腿內側，與丙○○發生
    拉扯後致丙○○撞到牆壁，又以其所有之高爾夫球桿揮打丙
    ○○左大腿後方，並於雙方奪取高爾夫球桿時，推頂丙○○
    頭部、胸部，再以腳踢丙○○雙腿，致丙○○受有臉、頭皮
    、頸部挫傷、四肢未明示部位挫傷、胸壁挫傷、腦震盪未伴
    有意識意識喪失等傷害。
二、案經丙○○訴由臺北縣政府警察局新店分局報請臺灣臺北地
    方法院檢察署檢察官偵查後聲請簡易判決處刑。
    理  由
壹、證據能力方面：
    按被告以外之人於審判外之陳述，雖不符刑事訴訟法第159
    條之1至第159條之4之規定，而經當事人於審判程序同意作
    為證據，法院審酌該言詞陳述或書面陳述作成時之情況，認
    為適當者，亦得為證據；當事人、代理人或辯護人於法院調
    查證據時，知有刑事訴訟法第159條第1項不得為證據之情形
    ，而未於言詞辯論終結前聲明異議者，視為有前項之同意，
    刑事訴訟法第159條之1、第159條之5第1項、第2項分別定有
    明文。經查，本判決下列所引用之被告以外之人於審判外之
    陳述或非供述證據，檢察官、被告於本院言詞辯論終結前均
    未聲明異議，本院審酌上開證據資料製作時較無人情施壓或
    干擾，亦無不當取供，及證明力明顯過低之瑕疵，認以之作
    為證據應屬適當，故揆諸前開規定，認前揭證據資料有證據
    能力，合先敘明。
貳、實體方面：
一、訊據被告甲○○固不否認有與告訴人丙○○發生爭吵之事實
    ，惟矢口否認有何傷害之犯行，辯稱：當天係因是丙○○先
    出手動伊，丙○○從頭到尾都說伊用高爾夫球桿打她，她有
    用手擋，為何警察來的時候，她還是好好的，伊從頭到尾沒
    有打她、沒有碰到她，如果伊有打她，她不會好好的，她用
    腳踢伊的東西，伊有罵丙○○，她就拿茶壺丟伊，伊係正當
    防衛云云。經查：
    (一)被告於97年6月9日晚上19時許，在臺北縣新店市○○路○
      段175號8樓家中，與告訴人因洗衣機故障問題而發生口角
      ，竟基於傷害之故意，出手攻擊告訴人等事實，業據證人
      即到場員警丁○○證稱：「（問：你到現場的時候，丙○
      ○有無跟你說發生什麼事情嗎？）她說她被她先生打，有
      家暴案件，她先生也說他有受傷。」、「（問：當時你在
      他們家客廳的地上有無看到東西被砸碎的情形？）客廳的
      地上有碎片，但是我已經忘記是什麼東西。」、「（問：
      丙○○小姐跟你說她被她先生打，有無立刻給你看是什麼
      地方被打？）有，她有出示她的手臂說有受傷，其他的部
      位我忘記了。」、「（問：甲○○當時有無跟你提到他所
      受的傷是如何造成的？）我沒有印象，只知道雙方都有受
      傷。」等語明確，另參以證人即員警乙○○亦證稱：「（
      問：【提示97偵字第1738號卷第3-5頁丙○○警詢筆錄】
      ，此份警詢筆錄是否你所製作？）是。」、「（問：當天
      丙○○去製作此份筆錄是否有提出診斷證明書？）有。」
      、「（問：請你仔細回想，丙○○有無提到她先生拿高爾
      夫球桿打她嗎？）有，她有提到，第一次的時候，她先生
      拿高爾夫球桿打她的左大腿。」等語（見本院卷第73至75
      頁），並經本院勘驗告訴人所庭呈之案發當日其與到場員
      警之對話內容，確有向員警告知其臉部及腿部有受傷，要
      求員警替其拍攝照片，而警員告知其先驗傷之錄音光碟，
      有勘驗筆錄可資佐證（見本院卷第104頁背面），是告訴
      人確遭被告毆打成傷，並遭被告持其所有之高爾夫球桿打
      到左大腿部位，已可認定。
    (二)又證人即告訴人丙○○於審理時並證稱：「... 他就一直
      罵三字經，有的沒有的話，就推我，就說我沒有資格用他
      的東西，我說『我只想要把衣服洗完而已』，他看到我拿
      延長線要走，他就過來將線搶走，拳頭就打到我的頭的右
      側，再來我就蹲下去要拿紙箱裡面的線，他站在我的左側
      就抓我的左手，他就拿煙往我的臉部過來要燙我，但沒有
      燙到，因為我用我的右手去掃，我這個時候就喊救命，再
      來他就用手捏我的嘴巴還有我的右臉頰，還用腳踢到我右
      大腿內側，我在掙扎的時候，有用手抓到他的手，他的手
      就鬆開了，鬆開以後，他人還是在我的左側，我從另外一
      頭跑走，跑走往沙發，想要繞到沙發前方離開，但我還沒
      有走過去沙發跟茶几間的縫隙的時候，被告就從紙箱裡面
      拿起高爾夫球桿，打到我的左腳大腿後方，他又打過來的
      時候，我就用左手去擋到，是左手肘附近去擋到，我就想
      從沙發和茶几間的縫隙趕快走開，被告又從另外一頭過來
      堵我，被告用高爾夫球桿打過來，我就用當時背在身上的
      包包擋我的頭上，高爾夫球桿是打在包包上，後來我又從
      沙發和茶几間的縫隙走，被告在隔著茶几，用高爾夫球桿
      推到我的頭部前方右側，再來我就繼續往前走，要繞著茶
      几的走道往外走，被告又繞過來，用高爾夫球桿又頂到我
      的胸口，再來我的手抓著球桿，...，再來他發現洗衣機
      真的打不開，被告就跑回客廳來，就罵我大陸人就是大陸
      人，洗衣機的襪子不拿出來當然就卡住了，被告就用腳踢
      到我的右腳，我一轉身就往外跑，但我轉身的時候，被告
      還是有踢到我左腳後面」等語綦詳（見本院卷第77頁背面
      ），參核案發當日警方拍攝之現場照片2幀（見本院卷第
      84 至88頁）顯示，員警據報前往現場時，確有碎裂物品
      留置於現場，而被告手臂已有紅腫情形，告訴人手臂則有
      抓傷痕跡，足認證人丙○○前揭指訴案發當時有遭被告毆
      打一事，尚非虛構。
    (三)再者，丙○○因被告之攻擊行為受有臉、頭皮、頸部挫傷
      、四肢未明示部位挫傷、胸壁挫傷、腦震盪未伴有意識意
      識喪失等傷害之事實，亦有97年6月10日財團法人佛教慈
      濟醫院台北分院診斷證明書2紙、急診病歷、傷勢照片7張
      、98年7月15日慈新醫文字第980820號函及所檢附之丙○
      ○病情說明說及病歷資料（見97年度偵續字第809號卷第
      10至15頁、第29至35頁、本院卷第89至93頁）在卷可憑，
      依上開醫院函覆病歷資料所示，告訴人主訴被先生打要求
      驗傷，並於97年6月9日23時55分步入急診，相距案發時點
      亦僅數小時，是前揭載有臉、頭皮、頸部挫傷、四肢未明
      示部位挫傷、胸壁挫傷之診斷證明書應係告訴人於案發後
      ，經警告知先驗傷後，隨即至醫院看診所取得，另關於腦
      震盪未伴有意識意識喪失之診斷證明書，亦係告訴人於驗
      傷後翌日（10日）稍晚所取得，又各大醫院之急診醫師應
      屬輪值而非固定，則證人丙○○既係依據財團法人佛教慈
      濟醫院台北分院之急診程序隨機看診，當無取得不實之醫
      生診斷證明之可能，且其所證與被告互毆之經過，核與其
      所受傷勢相符，自堪認定。至告訴人於初次急診時雖未取
      得載有記載告訴人受有腦震盪未伴有意識意識喪失之診斷
      證明書，惟告訴人確遭被告以拳頭毆打頭部，已如前述，
      其於遭毆擊頭部後，或有傷勢無法立即顯現，自難逕認告
      訴人之指述有何不實之處。
    (四)按正當防衛必須對於現在不法之侵害始得為之，侵害業已
      過去，即無正當防衛可言。至彼此互毆，又必以一方初無
      傷人之行為，因排除對方不法之侵害而加以反擊，始得以
      正當防衛論。故侵害已過去後之報復行為，與無從分別何
      方為不法侵害之互毆行為，均不得主張防衛權（最高法院
      30年上字第1040號判例亦同此意旨）。經查，本件雙方發
      生衝突後，被告甲○○受有顏面、右中指端、左前臂挫傷
      等情，除有上開警方於案發當日拍攝之照片外，並有被告
      97年6月9日天主教耕莘醫院診斷證明書等件（見偵查卷第
      13頁）附卷可稽，而告訴人丙○○亦因本次互毆案件，經
      臺灣高等法院以98年度上易字第357號判決判處拘役50日
      確定，惟被告或告訴人均無法證明其等互毆之始並無傷人
      之犯意，且觀諸其等所受傷勢，均有一定之嚴重程度，難
      認係為反抗攻擊所造成，揆諸前揭說明，被告之傷害行為
      核與正當防衛之構成要件有間。
    (五)綜上所述，被告確係以傷害之故意攻擊告訴人丙○○，被
      告上開辯解為本院所不採。本案事證已臻明確，被告犯行
      洵堪認定，應依法論科。
三、按家庭暴力防治法所稱家庭暴力，係指家庭成員間實施身體
    或精神上不法侵害之行為；所稱家庭暴力罪，係指家庭成員
    間故意實施家庭暴力行為而成立其他法律所規定之犯罪，家
    庭暴力防治法第2條第1項、第2項分別定有明文。查被告與
    告訴人為配偶關係，卻對告訴人為傷害行為，自該當家庭暴
    力防治法所稱之家庭暴力罪。惟因家庭暴力防治法對於家庭
    暴力罪並無科處刑罰之規定，故被告仍僅依刑法傷害罪之規
    定予以論罪科刑，核其所為，係犯刑法第277條第1項之傷害
    罪。
四、公訴人雖循告訴人之請求，以原審量刑過輕為由，向本院提
    起上訴。惟按，量刑輕重係屬事實審法院得依職權自由裁量
    之事項，苟已斟酌刑法第57條各款所列情狀而未逾越法定刑
    度，不得遽指為違法，最高法院72年台上字第6696號、75年
    台上字第7033號著有判例。又在同一犯罪事實與情節，如別
    無其他加重或減輕之原因，下級審量定之刑，亦無過重或失
    輕之不當情形，則上級審法院對下級審法院之職權行使，原
    則上應予尊重（最高法院85年度台上字第2446號裁判意旨可
    資參酌）。本件原審認被告罪證明確，因而依刑法第277條
    第1項、第41條第1項前段之規定，並審酌：(一)被告之犯罪惡
    性、手段及造成損害非輕；(二)被告因與告訴人互毆，造成被
    告亦受有顏面、右中指端、左前臂挫傷等傷害，比較被告、
    告訴人2人傷害對方之手段及造成損害，被告之犯罪情節較
    為嚴重；(三)被告自90年6月起至91年4月23日屢犯家庭暴力事
    件，事隔數年，被告故態復萌，顯無悔悟；(四)告訴人於本院
    訊問時，表示希望被告為其擔保以申請中華民國之國民身分
    證，作為和解條件，但被告拒絕（見本院卷第12頁反面），
    致雙方無法達成和解；(五)且被告犯罪後，雖坦承拉扯告訴人
    致其撞擊牆壁，然就告訴人之傷勢避重就輕，難認已有悔意
    等一切情狀，量處被告有期徒刑3月，並諭知易科罰金折算
    標準。其認事用法，均無違誤，量刑亦稱妥適，至原審就犯
    罪事實援引檢察官聲請簡易判決處刑書之記載，誤植本件傷
    害發生時間為「20時10分」，實為「19時許」，並就犯罪事
    實依被告於偵查時所陳述「他臉上跟手上的傷應該是拉扯時
    撞到牆壁受傷的」，而補充記載「並拉扯丙○○手臂致丙○
    ○頭部撞擊牆壁」等語，實為「與丙○○發生拉扯後致丙○
    ○撞到牆壁」之誤載，適用法條部分並贅引刑事訴訟法第44
    9條第1項「前段」、「刑法第11條前段」，然核與全案情節
    及判決本旨不生影響，應由本院逕行更正，毋庸撤銷。從而
    ，公訴人循告訴人之請求，以原審量刑過輕，所為上訴，實
    無理由，應予駁回。
五、被告甲○○提起上訴部分：按提起上訴，應自判決送達後10
    日內為之，刑事訴訟法第349條、第455條之1第3項定有明文
    ，本件原審判決書係於98年5月8日分別寄存送達於上訴人即
    被告甲○○之戶籍地及住所地，此有送達證明書附卷可稽，
    其上訴期間扣除在途期間後，本應於同年5月31日屆滿，惟
    是日適逢星期日，依法規定延至同年6月1日上訴期間屆滿，
    然被告竟遲至同年6月2日始提起上訴，有卷附刑事上訴理由
    狀上所載本院收文戳記可按（見本院卷第22頁），其上訴逾
    期甚明，是被告甲○○之上訴不合法，且無從補正，應予判
    決駁回。
據上論斷，應依刑事訴訟法第455條之1第1項、第3項、第367條
、第368條，判決如主文。
本案經檢察官杜慧玲到庭執行職務
中    華    民    國    98    年    8     月    19    日
                  刑事第十庭  審判長法  官  林春鈴
                                    法  官  謝昀璉
                                    法  官  呂煜仁
上正本證明與原本無異。
不得上訴。
                                    書記官  曹尚卿
中    華    民    國    98    年    8     月    19    日
中華民國刑法第277條
（普通傷害罪）
傷害人之身體或健康者，處3年以下有期徒刑、拘役或1千元以下
罰金。
犯前項之罪因而致人於死者，處無期徒刑或7年以上有期徒刑；
致重傷者，處3年以上10年以下有期徒刑。


司法院資訊處製作；財團法人民間司法改革基金會備份。
